【裁判字號】    97,台上,5412
【裁判日期】    971030
【裁判案由】    妨害性自主
【裁判全文】
最高法院刑事判決            九十七年度台上字第五四一二號
上  訴  人  甲○○
上列上訴人因妨害性自主案件，不服台灣高等法院中華民國九十
七年八月十四日第二審判決（九十六年度上重訴字第一０七號，
起訴案號：台灣板橋地方法院檢察署九十六年度偵字第一一一五
四號），提起上訴，本院判決如下：
    主  文
原判決撤銷，發回台灣高等法院。
    理  由
本件原判決認定：上訴人甲○○與Ａ女（代號00000000號，真實
姓名年籍詳卷，以下稱Ａ女）本即相識，上訴人並有意追求Ａ女
。於民國九十六年五月十三日凌晨三時二十五分許，Ａ女因稍早
曾與友人林○○口角心情不佳致電上訴人，經上訴人邀約後，自
行搭乘計程車前往台北縣板橋市○○路○○○巷○○○號上訴人
之住處，二人即在房間內喝酒聊天；其間，Ａ女復於同日上午五
時五十分許，致電其友人呂○○，相約稍後在西門町見面。隨後
，上訴人因向Ａ女要求交往遭拒，二人遂發生口角爭執，Ａ女並
因誤觸手機而撥打至呂○○之電話，呂○○因而聽聞二人爭吵之
情狀。嗣Ａ女因不勝酒力（送醫時血中酒精濃度為257.4mg/dl）
，躺臥在床休息，上訴人酒後（尚未達因飲酒而致其辨識行為違
法或依其辨識而行為之能力顯著減低之程度）見狀竟萌生強制性
交之犯意，撫摸、親吻Ａ女，進而準備褪去Ａ女之牛仔外褲時，
不意驚醒Ａ女，Ａ女乃以雙腳踢上訴人，並以雙手推開上訴人，
同時向上訴人表示稱「不要這樣子」等語，詎上訴人仍不顧Ａ女
之掙扎反抗，以壓制Ａ女雙腳之強暴方式，將Ａ女壓制在床，並
強行褪去Ａ女之牛仔外褲及內褲，惟因Ａ女極力反抗而未能強制
性交得逞。其後，Ａ女乘隙掙脫上訴人，在未及穿著下半身衣物
之情況下倉促逃至陽臺，上訴人旋即尾隨而至，二人遂在陽臺上
繼續拉扯、爭吵；上訴人明知其住處陽臺之女兒牆高度約一公尺
，寬度為二三點五公分，且無加裝鐵窗，若猛力強壓Ａ女於女兒
牆上，將有導致Ａ女翻落陽臺而自高處摔落地面死亡之可能，竟
因Ａ女不願與之性交及交往，怒不可遏，而不違背其本意，基於
殺人之不確定故意，將Ａ女猛力強壓於陽臺女兒牆上，Ａ女因不
斷掙扎反抗而於同日上午七時四十分許，自陽臺女兒牆翻落跌至
五樓遮陽棚後再反彈摔落地面，因之受有身體多處擦挫傷、骨折
、血腹血胸等傷害，經送醫急救後，仍於九十六年五月十四日晚
間八時五十八分許因傷重休克不治死亡。因認第一審法院論處上
訴人犯對於女子以強暴之方法而為性交，而故意殺害被害人罪，
累犯，處無期徒刑，褫奪公權終身，為無不合，予以維持，駁回
上訴人在第二審之上訴，固非無見。
惟查：（一）科刑之判決書，對於犯罪事實必須詳加認定，而後
於理由內敘明其認定犯罪事實所憑之證據及其理由，方足以資論
罪科刑，其所載事實、理由與所宣告之主文，尤必相互一致，否
則即與法定程式不符，其判決自難謂為非違法。刑法第二百二十
六條之一前段係規定：「犯第二百二十一條、第二百二十二條、
第二百二十四條、第二百二十四條之一或第二百二十五條之罪，
而故意殺害被害人者，處死刑或無期徒刑」，則行為人所犯與殺
人罪相結合者，究係何項罪名，關係法律之適用，自應明確認定
，始足為適用法律之依據。又該條之強制性交未遂而故意殺害被
害人罪，依其罪質，係同法第二百二十一條第二項之強制性交未
遂罪與同法第二百七十一條第一項之殺人罪之結合罪，基於法政
策之考量而結合處罰之。本件依原判決事實記載，上訴人係犯強
制性交未遂（即刑法第二百二十一條第二項）而故意殺害被害人
，惟原判決理由欄卻說明：上訴人犯刑法第二百二十二條強制性
交，而故意殺死被害人之行為，係犯刑法第二百二十六條之一前
段之對於女子以強暴而為性交而故意殺害被害人罪等語（見原判
決第十五頁第九至十五行），與其事實認定，不相適合。而原判
決對於第一審判決主文欄記載：「甲○○犯對於女子以強暴之方
法而為性交罪，而故意殺害被害人」等語，亦未予糾正，予以維
持，均屬於法有違。（二）審理事實之法院對於被告有利及不利
之證據，應一律注意，詳為調查，綜合全案證據資料，本於經驗
法則以定其取捨，並將取捨證據及得心證之理由於判決內詳為說
明。故證據雖已調查，而尚有其他部分並未調查，仍難遽為被告
有利或不利之認定。原判決事實認定：上訴人在房內強制性交Ａ
女未得逞後，Ａ女乘隙掙脫上訴人，在未及穿著下半身衣物之情
況下倉促逃至陽臺，上訴人旋即尾隨而至，二人遂在陽臺上繼續
拉扯、爭吵；上訴人竟因Ａ女不願與之性交及交往，基於殺人之
不確定故意，將Ａ女猛力強壓於陽臺女兒牆上，Ａ女因不斷掙扎
反抗而自陽臺女兒牆翻落跌至五樓遮陽棚後再反彈摔落地面，因
而受傷死亡等情（見原判決第二頁第六至十七行）。於理由內說
明：上訴人在與Ａ女拉扯之過程中，胸部因擦撞女兒牆而受有四
〤六公分之擦傷，以上訴人受傷程度可知，其與Ａ女二人之肢體
衝突甚為激烈；而本件既可排除Ａ女自行跳樓及不慎墜樓之因素
，則依案發現場女兒牆之高度、寬度及被害人Ａ女之身高、身體
狀況，上訴人在與Ａ女發生肢體拉扯之過程中，應有將Ａ女猛力
強壓於女兒牆上或將Ａ女提起後強壓於女兒牆上之動作，如此始
有使Ａ女翻落女兒牆之可能，此亦與上訴人胸部所受之傷害一節
相符等語（見原判決第十四頁第二十至二八行），作為其認定之
依據。惟上訴人始終否認有在陽台與Ａ女發生拉扯之行為，並稱
其身上受傷係因Ａ女要跳樓，伊衝出去要拉Ａ女時撞到陽臺圍牆
所致等語。依原判決認定，上訴人係因與Ａ女激烈肢體衝突，在
拉扯之過程中，胸部因擦撞女兒牆而受傷，如果無訛，則以Ａ女
當時下半身已裸露未著衣物，上半身亦僅著單薄衣服情形下（見
相驗卷第一一三至一一九頁照片），茍經上訴人「猛力強壓於女
兒牆上或將Ａ女提起後強壓於女兒牆上」，並經Ａ女不斷掙扎反
抗，Ａ女之身體在與女兒牆堅實之磁磚或牆角之磨擦下，衡情亦
應有擦傷痕跡。而依卷附台灣板橋地方法院檢察署九十六年五月
十五日檢驗報告書及法務部法醫研究所鑑定報告書記載，Ａ女之
右背、右肩、右臀、右肘、右漆、右內踝、兩手臂、左漆、兩足
背等處均有擦挫傷（見相驗卷第六二、一六七頁），該等擦傷是
否與陽臺女兒牆之強力磨擦有關？或其他因素所造成？是否還有
其他事證足以證明上訴人與Ａ女在陽臺處確有激烈肢體衝突拉扯
，而導致Ａ女摔落地面死亡？原判決未加詳查審究，逕認Ａ女摔
落地面係因上訴人將Ａ女猛力強壓於陽臺女兒牆上，Ａ女不斷掙
扎反抗而翻落所致，亦有刑事訴訟法第三百七十九條第十款規定
所稱，應於審判期日調查之證據未予調查之違法。以上或係上訴
意旨所指摘，或為本院得依職權調查之事項，應認原判決有撤銷
發回之原因。
據上論結，應依刑事訴訟法第三百九十七條、第四百零一條，判
決如主文。
中    華    民    國  九十七  年    十    月   三十   日
                      最高法院刑事第二庭
                          審判長法官  莊  登  照  
                                法官  黃  一  鑫  
                                法官  許  錦  印  
                                法官  張  清  埤  
                                法官  林  俊  益  
      本件正本證明與原本無異
                                      書  記  官  
中    華    民    國  九十七  年   十一   月    四    日
                                                      Ｅ

司法院資訊處製作；財團法人民間司法改革基金會備份。
